最高法院刑事判決　　　　　　　九十四年度台非字第二０五號
　　上　訴　人　最高法院檢察署檢察總長
　　被　　　告　甲○○
　　　　　　　　　　　　樓
上列上訴人因被告強盜等罪案件，對於台灣高等法院中華民國九
十一年十月二十二日第二審確定判決（八十八年度少連上訴字第
四二號，起訴案號：台灣板橋地方法院檢察署八十五年度少連偵
字第三八八、四九一號），認為部分違法，提起非常上訴，本院
判決如下：
    主  文
原判決關於甲○○強盜及私行拘禁部分撤銷，由台灣高等法院依
判決前之程序更為審判。
    理  由
非常上訴理由稱：「按判決不適用法則或適用不當者，為違背法
令，刑事訴訟法第378 條定有明文。又刑事判決確定後，發見該
案件認定犯罪事實與所採用證據顯屬不符，自屬審判違背法令，
得提起非常上訴，司法院大法官會議釋字第146 號著有解釋可資
參照。復按刑法上之強盜罪，須以行為人有為自己或第三人不法
所有之意圖為要件，若無意圖為自己或第三人不法所有之意思，
縱強取他人之財物，除視其情節可構成其他罪名外，不能成立強
盜罪，故凡強取他人財物，基於他種目的，而非出於不法所有之
意思，縱其行為違法，要難成立強盜罪；換言之，債權人因債務
人欠債不還，奪取其財物，意在藉此催促其履行債務，既無不法
所有之意思，除可構成強制罪外，尚欠缺強盜罪之成立要件。查
本件原判決認定被告甲○○與乙○○、丙○○、丁○○及其餘姓
名年籍不詳之成年男子多人，因戊○○未償還如附表一編號二所
示之借款，且下落不明，竟基於意圖為自己不法所有之犯意聯絡
，共同基於同前之妨害自由之概括犯意聯絡，於85年9 月10日晚
上11時許，推由甲○○、丁○○及其餘姓名年籍不詳之成年男子
共七人，結夥分別駕駛二輛自用小客車，至桃園縣大園鄉之「KI
SS KTV」，將戊○○之乾妹己○○挾持至車內，並加以毆打，至
己○○不能抗拒，而強取己○○皮包內之現金3,400 元，電話號
碼000000000 號之行動電話一支及呼叫器一個，並強將己○○載
至台北縣新店市○○路○ 段39號地下室，以繩子綑綁己○○之雙
手再以手銬銬住，又以膠布黏遮己○○之雙眼並戴上頭套，予以
私行拘禁而剝奪己○○之行動自由，復持電擊棒恐嚇己○○稱：
『須繳錢至我們滿意為止，否則讓你死得很難看』等語，致己○
○心生畏懼；迄85年9 月11日下午4 時30分許，己○○始為警救
出等情，因而依刑法第330條第1項結夥三人以上而犯強盜罪及同
法第302條第1項私行拘禁罪分論併罰，固非無據。惟依被害人己
○○於警詢中陳稱：『因我乾哥哥戊○○於85年7 月份向他們經
營之地下錢莊借新台幣20,000元，每10天為1 期，1 期利息新台
幣6,000 元，因我乾哥哥戊○○至今都無繳利息，所以他們才找
我，要我先湊新台幣100,000 元給他們，餘款尚需繳款給他們』
、『因我乾哥哥拿我的身分證去向他們借錢，並遭他們扣留我的
身分證，而他們因找不到我乾哥哥戊○○，所以他們才找上我』
等語觀之（參見台灣台北地方法院檢察署85年度少連偵字第 322
號偵查卷第40頁反面、第41頁反面、台灣板橋地方法院檢察署85
年度少連偵字第338 號偵查卷第42頁反面、第43頁反面），被告
甲○○與乙○○、丙○○、丁○○及其餘姓名年籍不詳之成年男
子多人向己○○取得上揭財物，核非基於不法所有意圖至明，自
與強盜罪之構成要件不符，此部分犯罪即屬不能證明，且此部分
依公訴意旨認與成立犯罪之私行拘禁罪部分互有方法結果之牽連
犯關係，僅於判決理由欄內敘明不另為無罪之諭知即可（同案被
告乙○○、丙○○、庚○○部分，均經台灣高等法院92年度上更
(一)字第571 號更審判決認僅成立刑法第302 號第1 項私行拘禁罪
，於理由欄內說明被訴強盜罪部分不另為無罪之諭知，並經最高
法院94年度台上字第3172號刑事判決駁回檢察官上訴確定在案）
，乃原判決認成立刑法第330 條第1 項結夥三人以上而犯強盜罪
，並與同法第302 條第1 項之私行拘禁罪分論併罰，揆之首揭說
明，原判決顯有認定事實與所採用證據顯屬不符及判決適用法則
不當之違法。案經確定且於被告不利，爰依刑事訴訟法第441 條
、第443 條規定提起非常上訴，以資糾正。」等語。
按科刑判決須先認定犯罪事實，然後於理由內敘明其認定犯罪事
實所憑之證據，始足資以論罪科刑，如認定事實與其所採用之證
據及認定之理由不相適合，即屬證據上理由矛盾，其判決當然違
背法令，司法院大法官會議釋字第一四六解釋足資參照。復按刑
法上之強盜罪，須以行為人有為自己或第三人不法所有之意圖為
要件，若無意圖為自己或第三人不法所有之意思，縱強取他人之
財物，除視其情節可構成其他罪名外，不能成立強盜罪，故債權
人如因債務人欠債不還，奪取其財物，意在藉此催促其履行債務
，既無不法所有之意思，除可構成強制罪外，尚欠缺強盜罪之成
立要件。查本件原判決認定被告甲○○與乙○○、丙○○、丁○
○及其餘姓名年籍不詳之成年男子多人，因戊○○未償還如原判
決附表一編號二所示之借款，且下落不明，竟基於意圖為自己不
法所有之犯意聯絡，共同基於同前之妨害自由之概括犯意聯絡，
於民國85年9 月10日晚上11時許，推由被告、丁○○及其餘姓名
年籍不詳之成年男子共七人，駕駛二輛自用小客車，至桃園縣大
園鄉之「KISS KTV」，將戊○○之乾妹己○○挾持至車內，並加
以毆打，至使己○○不能抗拒，而強取己○○皮包內之現金新台
幣（下同）3,400 元，000000000 號行動電話一支、呼叫器一個
，並強將己○○載至台北縣新店市○○路○ 段39號地下室，以繩
子綑綁己○○之雙手再以手銬銬住，又以膠布黏遮己○○之雙眼
並戴上頭套，予以拘禁而剝奪己○○之行動自由，復持電擊棒恐
嚇己○○稱：「須繳錢至我們滿意為止，否則讓你死得很難看」
等語，致己○○心生畏懼；至85年9 月11日下午4 時30分許，始
為警救出等情，因而依刑法第330 條第1 項結夥三人以上而犯強
盜罪及同法第302 條第1 項私行拘禁罪分論併罰，固非無見。惟
依被害人己○○於警詢中陳稱：「因我乾哥哥戊○○於85年7 月
份向他們經營之地下錢莊借20,000元，每10天為1 期，1 期利息
6,000 元，因我乾哥哥戊○○至今都無繳利息，所以他們才找我
，要我先湊100,000 元給他們，餘款尚需繳款給他們」、「因我
乾哥哥拿我的身分證去向他們借錢，並遭他們扣留我的身分證，
而他們因找不到我乾哥哥戊○○，所以他們才找上我」等語（參
見台灣台北地方法院檢察署85年度少連偵字第322 號偵查卷第40
頁反面、第41頁反面），原判決亦認定：己○○係因其乾哥哥戊
○○向乙○○等人之地下錢莊借款未還，戊○○並以己○○之身
分證作保，被告等人始挾持己○○等情（見原判決十八頁），則
被告甲○○與乙○○、丙○○、丁○○及其餘姓名年籍不詳之成
年男子多人向己○○取得上揭財物，係強制己○○履行債務，尚
無不法所有意圖至明，被告上開行為尚與強盜罪之構成要件不符
，其犯罪即屬不能證明。因公訴意旨認此部分與被告所犯私行拘
禁罪有方法結果之牽連犯關係，僅於判決理由欄內敘明不另為無
罪之諭知即可，乃原判決認成立刑法第330 條第1 項結夥三人以
上而犯強盜罪，並與同法第302 條第1 項之私行拘禁罪分論併罰
，揆之首揭說明，自有認定事實與所採用證據顯屬不符及判決適
用法則不當之違法。案經確定，且不利於被告，非常上訴意旨執
以指摘，洵有理由，為維持被告審級利益，應由本院將原判決關
於被告強盜及私行拘禁部分撤銷，由原審法院依判決前之程序更
為審判，以資救濟。
據上論結，應依刑事訴訟法第四百四十七條第一項第一款但書、
第二項，判決如主文。
中　　華　　民　　國　九十四　年　　八　　月　二十五　日
                      最高法院刑事第六庭
                          審判長法官  莊　登　照
                                法官  洪　明　輝
                                法官  黃　一　鑫
                                法官  魏　新　和
                                法官  林　秀　夫
      本件正本證明與原本無異
                                      書  記  官
中　　華　　民　　國　九十四　年　　八　　月　三十一　日
                                                      Ｅ
